臺灣高等法院民事判決　　　　　　　　99年度保險上字第42號
上　訴　人　國泰人壽保險股份有限公司
法定代理人　蔡宏圖
訴訟代理人　賴盛星律師
複代理人　　程才芳律師
被上訴人　　王銘健
上列當事人間請求給付保險金事件，上訴人對於中華民國99年9
月13日臺灣士林地方法院99年度保險字第5號第一審判決提起上
訴，本院於中華民國100年4月19日言詞辯論終結，判決如下：
    主    文
上訴駁回。
第二審訴訟費用由上訴人負擔。
    事實與理由
一、本件被上訴人起訴主張：被上訴人及訴外人王銘章皆為被保
    險人王文龍之子，為王文龍之繼承人。訴外人楊美女於民國
    （下同）85年12月 5日以其自己為要保人，王文龍為被保險
    人，與上訴人訂立「國泰萬代福211 終身壽險」保險契約，
    約定保險期間自85年12月 5日起至被保險人身故為止，人壽
    保險金額新臺幣（下同）50萬元，保單號碼為0000000000號
    （以下稱系爭保險契約一），並附加國泰平安保險附約，傷
    害死殘保險金200萬元。 另於92年10月24日王銘章復以其自
    己為要保人，王文龍為被保險人， 與上訴人訂立「達康101
    終身壽險」保險契約，約定保險期間自92年10月24日起至被
    保險人身故為止，人壽保險部分之保險金額為100萬元， 保
    單號碼為0000000000號（以下稱系爭保險契約二），並有國
    泰人壽金平安傷害保險附約、附加醫療保險金條款（甲）、
    （丙），傷害死殘保險金300萬元，受益人為王文龍。 嗣王
    文龍於97年10月4日洗澡時， 因跌倒意外送臺北市立聯合醫
    院中興院區（以下稱聯合醫院）急診治療，經診斷後，認有
    左足撕裂傷併發急性感染，於同年11月14日接受左下肢膝下
    截肢手術，並於98年1月26日死亡。 被上訴人以王文龍上開
    截肢手術及住院治療，係因意外傷害事故所致，而截肢後依
    據系爭保險契約一、二附約應可請求給付保險金50％，向上
    訴人申請殘廢及醫療給付，惟上訴人卻以王文龍截肢之原因
    並非意外而係糖尿病為由拒絕理賠。爰依系爭保險契約一附
    約第16條、系爭保險契約二附約第15條約定，提起本訴等語
    ，並聲明：(一)上訴人應給付王文龍之繼承人（即被上訴人及
    王銘章）250萬元， 及自起訴狀繕本送達翌日起至清償日止
    ，按週年利率5％計算之利息。 (二)願供擔保請准宣告假執行
    。
二、上訴人則以：被上訴人係起訴請求上訴人為金錢之給付，而
    非就共有物之全部本於所有權之請求，該給付既非不可分，
    且與共有物回復請求權無涉，則被上訴人以一人名義請求上
    訴人對全體繼承人為給付，於法未合。又王文龍左足之傷口
    為3×1.5公分，僅為皮外傷，其須進行左腿截肢手術，實係
    肇因於王文龍生前罹患第二型糖尿病，且糖尿病控制不良致
    傷口癒合不全，方須截肢，依主力近因原則，造成王文龍左
    腿截肢之結果，重要且最近之原因，應歸因於其所罹患之糖
    尿病。況縱王文龍左足傷口縱係因意外所致，惟一般人左足
    受有前開傷口，並不必然發生左腿須截肢之結果，故王文龍
    左足意外撞傷與其左腿截肢間，亦不具相當因果關係等語，
    資為抗辯。
三、原審判決：上訴人應給付王文龍之繼承人（即被上訴人及王
    銘章）250萬元及自99年1月20日起至清償日止按年息百分之
    五計算之利息。並以供擔保為條件，為准、免假執行之宣告
    。上訴人不服，提起上訴，其上訴聲明為：(一)原判決廢棄。
    (二)被上訴人在第一審之訴及其假執行之聲請均駁回。(三)第一
    、二審訴訟費用由被上訴人負擔。被上訴人答辯聲明為：上
    訴駁回，第二審訴訟費用由上訴人負擔。
四、本件經依民事訴訟法第463條準用同法第270條之1 第1項第3
    款規定，整理兩造不爭執事項並協議兩造簡化爭點為：
（一）兩造不爭執事項：
  １、訴外人即王文龍之前妻楊美女於85年12月 5日以自己要保
      人，王文龍為被保險人，與上訴人訂立系爭保險契約一，
      並附加國泰平安保險附約，傷害死殘保險金 200萬元。另
      訴外人王銘章於92年10月24日亦以其自己為要保人，王文
      龍為被保險人，與上訴人訂立系爭保險契約二，並有國泰
      人壽金平安傷害保險附約、附加醫療保險金條款(甲)、(
      丙)，傷害死殘保險金300萬元，受益人為王文龍。
  ２、王文龍生前罹患糖尿病，曾於95年 8月間在三軍總醫院接
      受截右下肢手術。
  ３、王文龍於97年10月4日因腳踢到門板，左足受3公分x1.5公
      分撕裂傷進入聯合醫院中興院區接受治療，復因左足骨髓
      炎及蜂窩性組織炎經藥物治療無效後，於97年11月14日接
      受左下肢膝下截肢手術，並於98年 1月26日死亡。上訴人
      及訴外人王銘章為其繼承人。
  ４、上訴人已依約給付一般身故保險金予受益人。
  ５、王文龍於97年11月14日進行截肢手術後，如屬意外事故，
      依據上開兩分契約殘廢程度與保險金給付表，為第二級殘
      廢，保險金給付比例為50％。
  ６、國立臺灣大學醫學院附設醫院曾接受原法院囑託鑑定。
（二）兩造爭點：
      王文龍於97年11月14日進行左下肢膝下截肢手術，是否符
      合系爭國泰平安保險附約第三條、及國泰人壽金平安傷害
      保險附約第三條約定之意外傷害事故？
五、茲就上開爭點，析述本院得心證之理由如下：
（一）查系爭保險契約附約一第16條約定：「被保險人於本附約
      有效的保險期間內受第 2條之意外傷害事故，並於意外傷
      害事故發生之日起 180日以內致成附表所列第二級以下殘
      廢程度之一者，本公司按本附約保險單所記載該被保險人
      的保險金額為準，依附表所列比例給付殘廢保險金」。系
      爭契約二附約第15條約定：「被保險人於本附約有效的保
      險期間內受第 2條之意外傷害事故，並於意外傷害事故發
      生之日起 180日以內致成附表所列第二級以下殘廢程度之
      一者，本公司按本附約保險單所記載該被保險人的保險金
      額為準，依附表所列比例給付殘廢保險金。但超過 180日
      致成殘廢者受益人能證明被保險人之殘廢與該意外傷害事
      故具有因果關係者，不在此限。」。又系爭保險契約一、
      二附約第2條第5項約定：「本附約所稱『傷害』，係指被
      保險人於本附約有效的保險期間內因遭受意外傷害事故（
      指非由疾病引起之外來突發事故），致其身體蒙受傷害」
      ，有系爭保險契約一、二及系爭保險契約附約影本可稽（
      臺灣臺北地方法院99年度審保險字第24號卷〔以下稱北院
      卷〕第39、41、58、60頁），可認本件保險契約附約之性
      質上係屬意外傷害保險，且就意外傷害保險契約中所謂之
      意外傷害事故，已明定為非由疾病所引起之外來突發事故
      ，並以此事故為被保險人死殘之原因時，上訴人即應依約
      給付意外事故死殘保險金。
（二）按保險契約率皆為定型化契約，被保險人鮮有依其要求變
      更契約約定之餘地；又因社會之變遷，保險巿場之競爭，
      各類保險推陳出新，故於保險契約之解釋，應本諸保險之
      本質及機能為探求，並應注意誠信原則之適用，倘有疑義
      時，應為有利於被保險人之解釋（保險法第54條第 2項參
      照），以免保險人變相限縮其保險範圍，逃避應負之契約
      責任，獲取不當之保險費利益，致喪失保險應有之功能，
      及影響保險巿場之正常發展。而意外傷害保險乃相對於健
      康保險，健康保險係承保疾病所致之損失；意外傷害保險
      則在承保意外傷害所致之損失。人之傷害或死亡之原因，
      其一來自內在原因，另一則為外在事故（意外事故）。內
      在原因所致之傷害或死亡，係指被保險人因罹犯疾病、細
      菌感染、器官老化衰竭等身體內部因素所致之傷害或死亡
      ；至外來事故（意外事故），則係指內在原因以外之一切
      事故而言，其事故之發生為外來性、偶然性，而不可預見
      ，除保險契約另有特約不保之事項外，意外事故均屬意外
      傷害保險所承保之範圍（最高法院95年度台上字第 327號
      判決意旨參照）。又被保險人或受益人僅須證明保險事故
      之損害業已發生即可，保險人如主張其有免責事由，應由
      保險人負舉證之責（最高法院74年度台上字第 848號判決
      意旨參照）。
（三）本件被上訴人主張被保險人王文龍於97年10月 4日因意外
      腳踢到門板，左足受 3公分x1.5公分撕裂傷進入聯合醫院
      中興院區接受治療，復因左足骨髓炎及蜂窩性組織炎經藥
      物治療無效後，於97年11月14日接受左下肢膝下截肢手術
      ，並於98年 1月26日死亡之事實，為上訴人所不爭，並有
      診斷證明書、被保險人王文龍於台北市立聯合醫院中興院
      區之急診病歷、病歷摘要、護理記錄單及死亡證明書在卷
      可稽（見北院卷第7、8頁、原審卷一第118至252頁），自
      堪信為真實。又本件經送國立臺灣大學醫學院附設醫院（
      以下稱台大醫院）鑑定結果，其結論為：「(一)依據三軍總
      醫院於97年3月15日及97年2月22日之出院病歷摘要記載，
      王文龍先生（以下簡稱王先生）之診斷包含糖尿病相關之
      腎病變，於94年2月1日之出院病歷摘要記載診斷為糖尿病
      足部病變併足跟慢性潰瘍，故王先生應有罹患糖尿病相關
      症狀。另，許多醫學文獻皆指出糖尿病患者之傷口不易癒
      合。(二)依據三軍總醫院於95年 8月28日之出院病歷摘要記
      載，王先生因右下肢壞死性筋膜炎併發敗血症休克，於95
      年8月6日接受清創手術仍不見改善後，95年8月7日接受膝
      下截肢手術。壞死性筋膜炎為一嚴重之軟組織感染，而糖
      尿病病曲是罹患壞死性筋膜炎的一個重要危險因子。(三)依
      據臺北市聯合醫院於97年12月29日之出院病歷摘要記載，
      王先生因左足骨髓炎及蜂窩性組織炎經藥物治療無效後，
      於97年11月14日接受左下肢膝下截肢手術，這很有可能為
      王先生於97年10月4日左足外傷引起之後續感染 ，加上糖
      尿病造成免疫力下降、傷口癒合不良以致需以截肢方式來
      控制感染。(四)在一無糖尿病或其他免疫能力降低疾病之成
      年人， 遭受如王先生於97年10月4日所得之左足3×1.5公
      分外傷，其會導致40日後需接受截肢手術以控制感染之機
      率甚低。」，有台大醫院99年8月6日校附醫秘字第099090
      27 58號函在卷可稽（見原審卷二第116至117頁）， 足見
      王文龍係因外傷引起後續感染，又因糖尿病造成免疫力下
      降、傷口癒合不良，引發左足骨髓炎及蜂窩性組織炎經藥
      物治療無效，以致而需以截肢方式來控制感染。則因意外
      致左足踢到門板受到3公分x1.5公分之撕裂傷， 及因罹糖
      尿病致免疫力下降傷口癒合不良，兩者均為造成王文龍截
      肢之原因。
（四）查在一般無糖尿病或其他免疫能力降低疾病之成年人，遭
      受如王文龍所受左足3×1.5公分外傷，會導致40日後需接
      受截肢手術以控制感染之機率甚低，固有台大醫院鑑定意
      見在卷足憑，惟按所謂相當因果關係，係以行為人之行為
      所造成的客觀存在事實為觀察，依吾人智識經驗判斷，通
      常均有發生同樣損害結果之可能者，該行為人之行為，即
      與損害間有因果關係。準此，倘被害人之身體狀況，加上
      外來之加害行為，在通常情況下即會發生該當結果時，仍
      應認加害行為與損害間有相當因果關係存在（最高法院95
      年台上字第449號判決意旨參照）。 本件王文龍雖罹患糖
      尿病，但如未有外來之傷害，其罹患糖尿病之身體內部因
      素，通常並不足以導致需截肢之結果，必須合併外來傷害
      ，始足以共同造成截肢之結果，蓋如無傷口，王文龍應即
      無需截肢以控制感染。而許多醫學文獻皆指出糖尿病患者
      之傷口不易癒合，本件王文龍係因外傷引起後續感染，加
      上糖尿病造成免疫力下降、傷口癒合不良，致需以截肢方
      式來控制感染，業經台大醫院載明於鑑定函。參以王文龍
      於95年間即因右下肢壞死性筋膜炎併發敗血性休克，而接
      受右膝下截肢手術，足見王文龍之免疫力確實低下，可認
      依其身體狀況，加上意外造成之傷口，即有造成後續感染
      並導致需以截肢方式控制感染之危險。是依上開說明，仍
      應認其所受外來傷害與截肢之結果間，有相當因果關係。
      依主力近因原則，糖尿病本身既不足以致成需截肢以控制
      感染之結果，意外傷害較之罹患糖尿病，亦屬造成截肢結
      果之主要有效之原因。被上訴人主張王文龍於97年11月14
      日進行左下肢膝下截肢手術，符合系爭國泰平安保險附約
      第三條、及國泰人壽金平安傷害保險附約第三條約定之意
      外傷害事故，應為可取。
（五）又系爭保險契約一附約，約定傷害死殘保險金為 200萬元
      ，保險契約二附約約定之傷害死殘保險金為 300萬元，受
      益人為王文龍；又王文龍於97年11月14日進行截肢手術後
      ，如屬意外事故，依據上開兩分契約殘廢程度與保險金給
      付表，為第二級殘廢，保險金給付比例為50％，有保險契
      約一、二及其附約在卷可稽，並為兩造所不爭。是王文龍
      可請求上訴人給付之保險金為250萬元（200萬元×50％＋
      300萬元×50％＝250萬元）。而王文龍已於98年 1月26日
      死亡。上訴人及訴外人王銘章為其繼承人，有死亡證明書
      、王文龍、王銘章及上訴人戶籍謄本在卷可稽（見原審卷
      一第252頁、北院卷第86至87頁）。又依98年1月23日修正
      公布同年7月23日施行之民法第828條第2項準用同法821條
      規定，被上訴人自得為公同共有人全體之利益，起訴請求
      上訴人給付保險金250萬元予王文龍之繼承人。
六、綜上所述，本件被上訴人主張上訴人應給付保險金為可採，
    上訴人所辯均為無可取。從而，被上訴人依系爭保險契約一
    附約第16條、保險契約二附約第15條規定，請求上訴人給付
    250萬元及自起訴狀繕本送達翌日，即99年1月20日起至清償
    日止按年息百分之五計算之利息，為有理由，應予准許。又
    兩造陳明願供擔保為准、免假執行之宣告，亦無不合，應併
    予准許。是則原審判命上訴人如數給付，並以供擔保為條件
    ，為准免假執行之宣告，於法並無不合。上訴意旨指摘原判
    決不當，求予廢棄改判，為無理由，應予駁回其上訴。
七、本件事證已臻明確，兩造其餘之攻擊防禦方法及所提證據，
    經審酌後認均無礙判決之結果，爰不予一一論述。
八、據上論結，本件上訴為無理由，依民事訴訟法第449條第1項
    、第78條，判決如主文。
中    華    民    國   100    年    5     月    3     日
                    民事第三庭
                        審判長法  官  林敬修
                              法  官  黃豐澤
                              法  官  張靜女
正本係照原本作成。
如不服本判決，應於收受送達後20日內向本院提出上訴書狀，其
未表明上訴理由者，應於提出上訴後20日內向本院補提理由書狀
（均須按他造當事人之人數附繕本）上訴時應提出委任律師或具
有律師資格之人之委任狀；委任有律師資格者，另應附具律師資
格證書及釋明委任人與受任人有民事訴訟法第466條之1 第1項但
書或第2項（詳附註）所定關係之釋明文書影本。 如委任律師提
起上訴者，應一併繳納上訴審裁判費。
中    華    民    國   100    年    5     月    3     日
                          書記官  蕭麗珍
附註：
民事訴訟法第466條之1（第1項、第2項）：
對於第二審判決上訴，上訴人應委任律師為訴訟代理人。但上訴
人或其他法定代理人具有律師資格者，不在此限。
上訴人之配偶、三親等內之血親、二親等內之姻親，或上訴人為
法人、中央或地方機關時，其所屬專任人員具有律師資格並經法
院認為適當者，亦得為第三審訴訟代理人。